臺灣臺北地方法院民事判決　　　　　　　　　　　　　九十三年度勞訴字第一六號
　　原　　　告　丁○○
　　訴訟代理人　文聞律師
　　訴訟代理人　鄭懷君律師
　　複代理　人　黃慧婷律師
　　訴訟代理人　周奇杉律師
　　被　　　告　戊○○○保險股份有限公司
　　法定代理人　乙○○
　　訴訟代理人　丙○○
　　　　　　　　甲○○
右當事人間給付退休金事件，本院於民國九十三年七月二十七日言詞辯論終結，判決
如下：
    主  文
原告之訴及假執行之聲請均駁回。
訴訟費用由原告負擔。
    事  實
甲、原告方面：
壹、聲明：
一、被告應給付原告新台幣（下同）一百二十六萬二千七百三十四元及自民國八十七
    年十一月一日起至清償日止按年息百分之五計算之利息。
二、原告願以現金或等值銀行無記名式可轉讓定期存單供擔保請准予宣告假執行。
貳、陳述：
一、原告自七十二年十月起即受僱被告公司為保險從業人員，因原告積極工作，為被
    告爭取無數客戶，締造傲人績效，一路進升為被告公司松隆通訊處區主任一職。
    依被告公司人事管理規則及勞動基準法規定，年滿五十五歲且工作十五年以上者
    ，得自請退休，為此原告於服務滿十五年後八十七年十一月二日，依前揭規定自
    請退休（原告出生日期為三十二年九月二十三日），被告公司就原告符合自請退
    休條件並不否認，且於八十七年一月六日給付退休金四十一萬四千九百五十元。
    但前開退休金數額計算係被告公司違反勞動基準法片面短少給付之結果。經計算
    尚有如聲明所示之短付差額，為此請求被告給付原告一百二十六萬二千七百三十
    四元及自退休生效翌日即八十七年十一月一日起至清償日止按年息百分之五計算
    之遲延利息。
二、被告短付原告退休金之原因：
（一）原告自受僱後經晉升擔任公司松隆通訊處區主任一職，惟被告公司於原告自請
      退休前，突於八十七年八月五日將原告調降為區副主任一職，致減少退休金給
      付。因為被告於原告將退休前三個月，竟以八十七年度第一個工作月始有適用
      之八十六年十二月間所修正之公司營業通訊處組織規程及辦事細則，營業通訊
      處組長管理辦法中所增列區主任之考核標準，即(1)八十七年第十四個月繼續率
      低於百分之七十或二十五個月繼續率低於百分之六十者，(2)八十八年第十四個
　　　月繼續率低於百分之七十五或二十五個月繼續率分低於百分之六十五者等。以
　　　原告八十七年度第五個工作月之繼續率未達百分之六十為理由，而自八十七年
　　  八月五日將告調降為副主任，斯時距原告自請退休已不及三個月。
（二）被告就各級區主任職務考核標準中即有「繼續率」一項，即「第十四個月繼續
      率75%以上」，而被告公司此次修正除維持上開條件外，再增列第二十五個月
      繼續率。惟被告公司就「繼續率」之計算，前後卻有不同之基準。亦即先前以
      「保額」即按投保金額為基準，嗣以「保費」即保險費為基準。實則不論「繼
      續率」係以「保費」抑或「保額」為基準，該繼續率既為被告公司執為考核員
      工之標準，被告公司憑一己之好惡任意更換核計標準，自屬侵害原告之合法權
      益。
（三）被告公司依前揭新修正之考核辦法以八十七年度第五工作月二十五個月繼續率
      作為考核基準，與原告斯時隸屬同單位（松隆通訊處）同未達考核標準而應被
      調降為副主任之同仁有陳秀娥、謝碧珠二人，其他單位（嘉祥通訊處）亦有林
      修予、陳胡彩鳳等人。何以被告公司嗣於八十七年八月五日僅將原告予以調職
      ，其他與原告相同情形者卻均未列名其上，其因為何，乃原告已屆自請退休之
      齡。此差別待遇之情，自絕非作業疏失可得輕描淡寫一筆帶過，被告公司圖減
      免退休金給付。
（四）不論繼續率作為區主任考核標準適當與否，被告公司既採繼續率作為考核標準
      ，而該繼續率復在顯示過去原告所招攬保險契約有效存續之情形，即屬過去資
      料之總計結果，不論被告公司於何時核計該繼續率，均應生相同之結果，此乃
      事理之常。惟被告公司就同一月份之二十五個月保費繼續率內容竟因於不同日
      期列印卻生不同之結果，令人匪夷思。此觀八十七年九月十六日及八十七年十
      二月十七日分別列印之繼續率資料，其中八十四年十二月份保險契約之有效數
      額居然一為三九八、五一０，另為五七一、七００，二者顯不相符情節即明。
      被告公司既以繼續率作為員工考核之標準，此等過去既存資料卻因不同時期列
      印而生不同結果，著實反映出被告公司所謂之考核標準並不客觀，而全繫於被
      告自我一己之決斷而行，此侵害原告合法權益之舉，又豈係被告公司於東窗事
      發後得以「漏載」一語可得輕卸責，良以所有保單等項資料均由被告公司保管
      ，真實與否，除被告公司外，他人實無從查悉。
（五）綜上可知，被告公司所謂考核員工之標準，究其實純係依被告公司一己之慼斷
      ，毫無標準可言。乃被告公司明知八十六年十二月修正前揭辦法增列原無之二
      十五個月繼續率之結果，足使員工既有職務產生調降之結果，而職務調降後與
      薪資之高低成正比，進而影響將屆退休員工之退休金給付，被告公司猶片面宣
      告更改既定之勞動條件，此舉無異係對已屆退休之原告既有權利之侵害，達其
      減少給付退休金之目的，自不得拘束原告，易言之，於原告退休時，仍應依原
      告原職務之薪資予以核計退休金，始屬正辦。
三、退步言之，如鈞院審理結果認被告公司於八十六年修正之管理辦法對原告亦有適
    用，惟按該修正後之辦法，既已明定自八十七年度第一個工作月始適用，被告公
    司自應受其拘束，要無溯及既往甚至以八十四年之過往事實執為現今工作考核之
    標準甚明。今被告公司卻反其道而行，將原告調降職務，此一調降自非允當，原
    告自不受其拘束。依勞動基準法前揭規定，原告亦得以原任區主任職務之每月平
    均薪資核計請求被告公司給付退休金並扣除被告公司給付部分而如前開數額。
四、再者原告按勞動基準法第五十五條請求被告給付短發之退休金，迭經被告主張本
    件有勞動基準法第八十四條之二之適用，故應分別按勞動基準法第五十五條及被
    告八十六年「營業通訊處組織規程及辦事細則」之規定，分段計算退休金云云。
    惟被告所辯尚非足採 ，因為：被告主張有本件勞動基準法第八十四條之二之適
　　用，惟該條所謂「依各該事業單位自訂之規定」，並非被告所主張「營業通訊處
　  組織規程及辦事細則」，而應為「戊○○○保險股份有限公司職工退休辦法」，
    詳言之，被告提出「之戊○○○保險股份有限公司人事管理規則」第三條之內容
    ，該規則所稱之員工，係指經正式派用按月支給薪給之固定人員，分為職員與職
    工，職員又包含副課長、股長、專員等職級。原告於八十七年四月前（即適用勞
    基法之前）所擔任之職務，外部職階為區主任，內部職級係「專員」，故告屬人
    事管理規則所稱之員工，尚非約雇或聘用之臨時人員可得比擬，蓋區主任為公司
    幹部而屬按月支領固定薪資之人員，相較於營業處之實習組長則為約聘人，員與
    告月薪之明細列表截然不同。可知原告為人事管理規則所稱之員工，至為明確。
五、原告就適用勞基法前之退休金應按「職工退休辦法」計算。因為：
（一）依文義解釋，勞動基準法第八十四條之二係規定依其「當事應適用之法令規定
      」計算，當時無法令可資適用者，依「各該事業單位自訂之規定」或勞雇雙方
      計算。之勞工受僱期間若橫跨勞基法適用前後，且適用前之職務亦有所變動時
      ，究係應以何時之職務（因職務不同計算之基礎亦不同）以適用勞基法適用前
      之工作規則？關此，司法審判實務及主管機關均無定論，惟就勞基法第八十四
      條之二文義而言，既稱「適用本法前之工作年資，資遣費及退休金之給與標準
      」，明定應按「當時」應適用之法令計算，惟當時無法令時，方補充以「事業
      自訂之規定」計算之，準，此既適用當時之規定計算，則理當應以當時之職務
      作為計算基準，就本件事實言，則應按原告於被告納入勞基法適用前，即八十
      七年四月一日前擔任區主任之職務，用以決定本件應適用之事業規則，即被告
      公司之「職工退休辦法」。
（二）體系解釋：按勞動基準法第五十五條第三項後段規定「本法施行前，事業單位
      原定退休標準優於本法者，從其規定。」，核其立法理由，無非為保障勞工原
      按事業規則可得請領退休金之權益，不因勞基法之施行而遭剝奪，據此維護勞
      工期待利益。就勞動基準法第五十五條第三項與第八十四條之二之規定作體系
      觀察，可知立法者已預先評估勞工可能因勞基法之施行而喪失優之勞動件，將
      此一風險分配予資方，以明文規定肯認勞方仍得按適用勞動基準法前之事業規
      則請領退休金之權利，是以在解釋何謂勞動基準法第八十四條之之二之「事業
      自訂之規則」時，自應依該事業適用勞動基準法，前該員工所得據以請求之相
      關規定認定之，就本件言，原告當時既身為區主任，自應適用被告公司「職工
      退休辦法」。
（三）立法目的解釋：依勞動基準法第一條規定之立法目的，勞動基準法係著於保障
      勞生活之社會性立法，有關條文之疑義，當為有利於勞工之解釋。上開立法精
      神，若允許不肖雇主利用勞動基準法第八十四條之二規定，減少給工應得之退
      休，金或放縱雇主利用該條解釋適用之疑義，以規避原應給付退休金之義務，
      恐非勞動基準法立法本意。
六、綜上所述，原告既屬人事管理規則所稱之員工，則按職工退休辦法第二條之規定
　　，原告自按該職工退休辦法請求被告付其納入勞動基準法規範前之退休，金而按
　  該職工退休辦法第八條第一項「本公司員工依第六條規定自願退休及依前條規定
    命令退休者，按左列標準給予一次退休金：(1)按其工作年資每滿一年給予兩個基
    數」及第十二條「本辦法所稱退休基數悉依勞動基準法第五十五條第二項之規定
    」，已分別規工作年資及基數之計算標準，。因此被告應給付退休金之數額及計
    算方式為：
（一）平均工資：按原告於退休時一個月平均工資為五萬五千九百二十三元。
（二）基數：於適用勞動基準法前之基數，依前揭職工退休辦法第二十條之規定適用
      勞動基準法第五十五條第二項，共計二十八個基數，適用勞動基準法後則為兩
      個基數，故總計三十個基數。
（三）退休金總額：被告應給付退休金為一百六十七萬七千六百九十元，扣除被告已
      給付之四十一萬四千九百五十六元，被告應再給付原告一百二十六萬二千七百
      三十四元。
參、證據：提戊○○○保險股份有限公司八十六年十二月三日新壽外企字第一四七號
    函影本、展管部津貼明細一紙、八十七年九月二十五個月保費繼續率明細一紙、
    工作月區主任職晉升考核明細一紙、八十七年九月二十五個月保費繼續率明細兩
    紙、戊○○○保險公司職工退休辦法影本、十五日薪人員薪津結構及原薪津明細
    影本、實習組長之薪津明細影本及原告退休時前六個月之薪津明細影本等件為證
　  。
乙、被告方面：
壹、聲明：如主文所示。
貳、陳述：
一、按勞動基準法第八十四條之二規定「當時無法令可資適用者，依各該事業單位自
    訂之規定或勞雇雙方之協商計算之」。原告係於八十七年十一月一日主任之職務
    申請退休，依被告公司之人事制度說明，「副主任」一職介於組長與區主任之間
    ，然其本質上仍為組長職等之一種，不僅副主任之待遇同組長之核薪流程，副主
    任未規之事項亦依「營業通訊處組長管理辦法」之相關規定辦理。因原告八十七
    年八月五日降為副主任，同年十一月一日即辦理自願退休，雖依據「營業通訊處
    組長管理辦法」第九章第三十五條第三項規定：基數之計算標準係以該員退休前
    一年之月份基本薪、出勤津貼任津貼之平均數為一基數計算。之然因原告擔任副
    主任僅二個多月即辦理退休離職，故尚無「退休前一年之平均數」可得計算，被
    告自以月份基本薪、出勤津貼任津貼做為原告自請退休時基數計算之標準，因而
    得出原告自七十二年十一月一日起至八十七年三月三十一日止，即被告公司適用
    勞動基準法，前其退休金計算為十八點二個基數一萬七千五百元，總計為三十一
    萬八千五百元。
二、另原告自八十七年四月一日起至同年十一月一日止，即被告公司適用勞動基準法
    後，依該法第五十五條第一項第一款及第二項規定，其退休金計算為二個基數，
    四萬八千二百二十八元，總計為九萬六千四百五十六元，又關於退休人員之明細
    ，被告僅保留二年之時間，今原告對於事關個人權益重大之薪資問題，不於八十
    七年間被告核發其退休金時提，卻遲於九十一年間始以刑事告訴為之，惟此均經
    台灣台北地方法院檢察署及台灣高等法院檢察署以不起訴處分及聲請再議駁回，
    而認被告未變造文書及違反勞動基準法確定，經查被告公司每年平均有上百位員
    工自請退休或經命令退休，所有退休人員對於退休金之核亦無異議，且對於所屬
    員工之薪資計算方式，被告均向相關主管機關（即台北市政府勞局及中央信託局
    等）報備並經審核通，自不可能專為特定個人另外計程式計算之，故原告主張依
    其平均每月薪資五萬三千六百四十二元，被告應再給付其一百十九萬四千三百四
    元部分，應由原告負舉證責任。
參、證據：提出檢察官不起訴處分書影本二份、原告退休金計算表影本、被告之「營
    業通訊處組織規程及辦事細則」第三章第十六條影本、被告「之十五日薪二十五
    個月保費繼續率」計算方式影本一份、被告調降原告為副主任通知影本一份、「
    營業通訊處組長管理辦法」附件七影本一份、原告自請退休前六個月之所得總額
    合計、平均影本一份、被告公司九十二年度三階人員退休金人員名單影本一份、
    被告公司人事管理規則影本一份、「營業通訊處組長管理辦法」影本一份、被告
    廢止員工退休辦法公告影本一份及原告簽署之同意書影本一份等件為證。
    理  由
一、本件原告於起訴時原請求被告給付退休金差額一百十九萬四千三百零四元，嗣於
    訴訟進行中，變更訴之聲明擴張請求金額至一百二十六萬二千七百三十四元，此
    之變更聲明，符合民事訴訟法第二百五十五條第一項第三款訴之變更例外規定，
    本件按原告變更後之聲明審理。
二、本件原告起訴主張：原告自七十二年十月起即受僱被告公司為保險業人員，最後
    晉升至被告松隆通訊處區主任一職，依公司人事管理規則及勞動基準法規定，年
    滿五十五歲且工作十五年以上者得自請退休，原告乃於服務滿十五年後即八十七
    年十一月二日，依前開規定自請退休，被告給付退休金四十一萬四千九百五十元
    ，但被告於原告自請退休前．突以八十六年十二月間所修正之公司營業通訊處組
    織規程及辦事細則，關於營業通訊處組長管理辦法中所增列區主任之考核標準，
    以原告八十七年度第五個工作月之繼續率未達百分之六十為由，將原告調降為區
    副主任一職，原告職務調降後，薪資減少，影響原告之退休金給付，被告適用前
    述考核標準，係片面宣告更改勞動條件，以達其減少退休金給付目的，經計算被
    告應給付原告退休金一百六十七萬七千六百九十元，扣除被告已給付者，被告尚
    應給付原告退休金一百二十六萬二千七百三十四元，為此依勞動基準法第五十五
    條規定，命被告給付上開金額及遲延利息之判決。
    被告則以：保險業從業人員於八十七年四月一日適用勞動基準法，依勞動基準法
    第八十四條之二於適用該法之前，無法令各資適用，依各該事業單位自訂之規定
    ，即應適用被告公司之人事管理規定。原告於七十二年十一月一日任職，於八十
    七年十一月一日以副主任之職務申請退休，依被告公司之人事制度，副主任一職
    介於組長與區主任間，其本質上仍為組長職等，副主任未規定之事項，依公司之
    「營業通訊處組長管理辦法」相關規定辦理，原告於八十七年八月五日降為副主
    任，同年十一月一日即辦理自請退休，依該辦法第九章第三十五條第三項規定，
    基數之計算標準係以該員退休前一年之月份基本薪、出勤津貼及責任津貼之平均
    數為一基數計算，原告擔任副主任僅二個多月即辦理退休，無「退休前一年之平
    均數」可得計算，被告以月份基本薪、出勤津貼及責任津貼做為原告自請退休時
    基數計算之標準，被告已依勞動基準法前後之相關退休金給與標準給付退休金，
    原告請求給付退休金差額，並非有據等語，資為抗辯。
三、原告主張之事實，已據其提出被告公司八十六年十二月公之布「營業通訊處組織
    規程及辦事細則」、八十七年九月二十五個月保費繼續率明細一紙、工作月區主
    任職務晉升考核明細一紙為證、原告於被告公司之八十七年九月二十五個月保費
    繼續率明細兩紙等件為證。被告則以右揭情詞置辯。因此，兩造所不爭執者為：
    兩造間於七十二年十一月一日起訂立勞動契約關係，原告於八十七年十一月一日
    以滿五十五歲自請退休，退休時職務為副主任等。兩造所爭執者為：被告是否為
    減少對原告退休金給付之目的而故意降調原告為副主任，使原告無法適用被告公
    司職工「退休辦法」等。
四、按保險業自八十七年四月一日適用勞動基準法。本件原告自七十二年十一月一日
    起任職原告公司，於八十七年十一月一日即申請退休，是於八十七年三月三十一
    日前之年資，依勞動基準法第八十四條之二「勞工工作年資自受僱之日起算，適
    用本法前之工作年資，其資遣費及退休金給與標準，依其當時應適用之法令規定
    計算；當時無法令可資適用，依各該事業單位自訂之規定或勞雇雙方之協商計算
    。」規定，應按被告公司自訂之規定辦理。關於被告公司於適用勞動基準法前自
    訂之規定，原告主張被告頒布有「職工退休辦法」一份（見原證六），依該退休
    辦法第十二條規定「本辦法所稱退休基數悉依勞動基準法第五十五條第二項之規
    定」，原告於勞動基準法適用前之年資，亦按勞動基準法辦理等情。前述「退休
    辦法」，被告公司於八十七年四月十六日公告，規定自同年四月一日起廢止（見
    被證十一），是在原告於八十七年十一月一日申請退休時，該退休辦法已無效力
    ，然公告廢止係向後失效，是於廢止前之員工退休權利事項，仍有效力。
五、原告另主張依被告公司「人事管理規則」（見被證九）第三條規定，原告所擔任
    外部職務為區主任，內部職級係「專員」，屬該公司之職員，並以原告於八十七
    年一月一日曾調整扶養津貼五千元，與被告公司之專員級調薪等級相同，故為退
    休辦法所稱之員工為證（見原證七）。然被告否認原告屬該退休辦法所稱之員工
    ，辯稱原告係屬其他之約雇及聘用人員，依「退休辦法」第二條後段規定，應適
    用各該管理辦法之規定辦理，而原告於八十七年八月五為副主任一職，副主任相
    當於組長職級（見被證六）即依被告之「營業通訊處組長管理辦法」第九章第三
    十五條以下之退休規定（見被證十）辦理等語。按營業通訊處組長管理辦法第三
    十五條之退休支給標準係以服務年資期限分別給予一個基數、一點一至一點四個
    基數不等，與勞動基準法第五十五條規定前十五年，每年二個基數者不同。原告
    於八十七年八月五日經調降為副主任，退休時為副主任職階，依被告「營業通訊
    處組長管理辦法」附件七所示（見被證六）「四『副主任』之待遇：核薪流程同
    組長.... 八除前述各項外，其他未規定事項悉依『營業通訊處組長管理辦法』
    相關規辦理。」，是副主任一職，即非屬被告所訂「退休辦法」之員工，而係以
    「組長」職級處理退休，應符合被告公司自訂之規定。
六、原告雖稱：被告於原告自請退休前將原告調降為區副主任，該調降情形係以被告
    公布之各級區主任職考核標準中，除保留原有之繼續率一項外，並增列第二十五
    個月繼續率，而被告對繼續率計算前後標準不同，被告執此增加之標準，自我決
    斷黑箱作業，調降原告職級，使原告薪資及職級降低而無法適用勞動基準法之退
    休金計算標準，係故為減少退休金給付，云云。惟被告公司之公布新考核標準，
    係於八十六年十二月三日發布，於八十七年一月一日起實施，修正內容主要係將
    「區主任務晉升考核、處理年終考核，須增加二十五個月繼續率之項目」，並特
    別列出「本次修訂各內容自八十七年度第一工作月起適用」之用語（見原證一）
    ，該考核標準之增列，係企業主為評量員工之業績可自行決定之權限，並無違背
    法令問題，被告所屬人員如有計算方式不正確，應係適用考核標準違誤問題，而
    非制定新標準是否違法情形，原告如認被告先前以「保額」，嗣又改為「保費」
    為基準，調降原告為副主任，應係對適用此新增標準，是否違誤，但並非以此即
    足推認被告有減少原告退休金給付之目的。另前述新考核標準，係被告於八十六
    年十二月三日公布，於八十七年一月一日施行，而原告於八十七年十一月一日自
    請退休，被告公司公布新標準時，無法預測原告於八十七年十一月一日必會自請
    退休，自難以此推論被告係為減少退休金給付。原告所稱，即不足採。
七、綜上所述，原告主張被告為達減少給付退休金目的，擅自於原告退休前調降原告
    之職級，使原告不屬於被告公司所自訂之「員工退休辦法」，而適用勞動基準法
    之退休給付標準，並不可取。被告抗辯原告於退休時因係副主任職級，不適用「
    員工退休辦法」，應另按「營業通訊處組長管理辦法」第九章第三十五條規定處
    理，應可採信。從而，原告基於勞動基準法第八十四條之二、被告「員工退休辦
    法」第十二條規定，請求被告給付一百二十六萬二千七百三十四元及自民國八十
　　七年十一月一日起至清償日止按年息百分之五計算之利息，為無理由，不應准許
　  。原告之訴既經駁回，其假執行之聲請失其依據，併予駁回。
八、結論：本件原告之訴為無理由，依民事訴訟法第七十八條，判決如主文。
中　　　華　　　民　　　國　　九十三　　年　　　八　　　月　　　十七　　日
                    　　　　  　勞工法庭  法  官    李維心
正本係照原本作成
如對本判決上訴，須於判決送達後廿日內向本院提出上訴狀
中　　　華　　　民　　　國　　九十三　　年　　　八　　　月　　　十七　　日
                                          書記官    林梅珍
